臺灣新竹地方法院民事判決  
109年度訴字第968號
原      告  陳玉美  
訴訟代理人  李文傑律師
            李家豪律師
複 代 理人  洪建忠  
被      告  萬富錦股份有限公司

法定代理人  沈萬山  
被      告  嘉誠房地產股份有限公司

法定代理人  沈萬山  
上列當事人間請求返還支票等事件，本院於民國110年4月19日辯
論終結，判決如下：
    主      文
被告萬富錦股份有限公司應將如附表所示支票壹紙返還原告，如
不能返還前開支票時應給付原告新臺幣參佰參拾參萬元。
被告嘉誠房地產股份有限公司應給付原告新臺幣伍拾萬元，及自
民國一○九年九月十九日起至清償日止，按年息百分之五計算之
利息。
訴訟費用由被告負擔。
本判決第一項於原告以新臺幣壹佰壹拾萬元為被告萬富錦股份有
限公司供擔保後，得假執行。
本判決第二項於原告以新臺幣壹萬柒仟元為被告嘉誠房地產股份
有限公司供擔保後，得假執行。
    事實及理由
一、原告主張：
　㈠原告於民國106年12月18日與訴外人郭一雄、葉絹代（下合稱
    賣方）分別簽立不動產買賣契約書，約定由原告買受新竹市
    ○○段00000○00000○00000地號土地（下逕稱地號，合稱系爭
    土地）及其上門牌號碼新竹市○○路000巷0號建物（下合稱系
    爭不動產），依約原告已付清簽約款及用印款，惟因系爭土
    地坐落保護區，致銀行未准核貸。而被告萬富錦股份有限公
    司、嘉誠房地產股份有限公司（下逕稱萬富錦公司、嘉誠公
    司）之法定代理人沈萬山知悉上情後，於109年2、3月間向
    原告表示賣方曾委託被告嘉誠公司銷售760-2、750-3地號土
    地，可協助原告解決上開貸款問題，以辦理系爭土地及其上
    坐落房屋之移轉登記，並待嗣後系爭土地地上物興建完成時
    ，由被告嘉誠公司向原告收取系爭不動產買賣總價之1%服務
    費用。其後沈萬山於109年4月下旬以為使銀行順利核貸，須
    申請水土保持計畫為由，要求原告及賣方雙方委託被告嘉誠
    公司代為辦理，並各支付被告嘉誠公司新臺幣（下同）500,
    000元，原告遂於109年5月13日將500,000元存入被告嘉誠公
    司之玉山銀行帳戶。嗣沈萬山復於109年7月間以其須提出建
    築設計計畫以利融資為由，建議原告委託被告萬富錦公司進
    行設計規劃，總設計金額3,800,000元，優惠折讓470,000元
    ，合計僅須支付3,330,000元，原告不疑有他，乃交付如附
    表所示之支票1紙。然原告交付如附表所示支票後，沈萬山
    態度轉趨消極，被告2公司從未報告受託事務進行狀況，且
    經原告至現場勘查及詢問他人，系爭土地並無申請水土保持
    計畫或規劃設計等情事。其後原告於109年9月17日以存證信
    函終止兩造間之委任關係，並請求被告2公司返還500,000元
    及如附表所示支票，詎被告2公司收受存證信函後，斷然拒
    絕返還500,000元及如附表所示支票，為此提起本件訴訟。
　㈡被告辯稱原告拒絕給付尾款等語，原告俱予否認，倘原告有
    拖欠尾款或不再履約之意，即無可能遭被告以申辦水土保持
    或建築設計，可使銀行核貸為由，而交付如附表所示支票及
    500,000元款項予被告。
　㈢綜上，爰依民法第263條準用第259條、第767條第1項前段、
    第179條規定提起本件訴訟，並聲明：
　⒈被告萬富錦公司應將如附表所示支票1紙返還原告，如不能返
    還前開支票時應給付原告333萬元。
　⒉被告嘉誠公司應給付原告50萬元，及自109年9月19日起至清
    償日止，按年息百分之5計算之利息。
　⒊訴訟費用由被告負擔。
　⒋原告願供擔保，請准宣告假執行。
二、被告則以：
　㈠本件被告嘉誠公司負責系爭不動產之賣方專任委託銷售，被
    告萬富錦公司則負責系爭不動產買方之建築設計及工程施工
    。而被告萬富錦公司原報價3,800,000元，嗣因原告認為金
    額過高，被告萬富錦公司遂減價為3,330,000元作為原告委
    託被告萬富錦公司之報酬。另被告嘉誠公司自買賣雙方各收
    受500,000元，係作為報酬或水土保持工程之費用。
　㈡本件原告未完成系爭不動產之買賣過戶，被告無從依原告之
    委任就系爭土地進行簡易水土保持工程之施作。是原告委任
    被告2公司仲介購買系爭不動產，惟嗣後以系爭土地無法興
    建為由拖欠被告2公司仲介費用，迄今尚未給付尾款予被告
    ，實為可歸責於原告之違約事由，被告自得沒收原告已交付
    之如附表所示支票及500,000元。
　㈢綜上，爰答辯聲明：
　⒈原告之訴駁回。
　⒉訴訟費用由原告負擔。
三、本院之判斷：
　㈠本件原告主張其於106年12月18日與賣方簽立不動產買賣契約
    書，約定由原告買受系爭不動產，依約原告已付清簽約款及
    用印款，惟因系爭土地坐落保護區，致銀行未准核貸，且系
    爭不動產迄今尚未辦理所有權移轉登記等事實，為被告所不
    爭執，堪信為真。
　㈡又原告另主張被告2公司於109年2、3月間向其表示可協助辦
    理上開貸款問題，並辦理系爭不動產之所有權移轉登記，嗣
    於109年4月下旬以為使銀行順利核貸，須申請水土保持計畫
    為由，要求原告支付被告嘉誠公司500,000元，另於109年7
    月間以其須提出建築設計規劃以利融資為由，要求原告支付
    萬富錦公司3,330,000元，原告遂於109年5月13日給付被告
    嘉誠公司500,000元，並交付如附表所示支票1紙予被告萬富
    錦公司一節，業據其提出玉山銀行存款憑條、支票影本等件
    為證（見本院卷第17至19頁），被告2公司對於有收受上開
    款項及支票不予爭執，惟否認原告之請求，並以前詞置辯。
    是本件應審究者為：原告主張其委任被告2公司辦理購買系
    爭不動產之貸款及過戶事宜，嗣已終止兩造間之委任契約，
    並依民法第263條準用第259條、第767條第1項前段、第179
    條規定請求被告萬富錦公司應將如附表所示支票1紙返還原
    告，如不能返還前開支票時應給付原告333萬元；並請求被
    告嘉誠公司應給付原告50萬元，及自109年9月19日起至清償
    日止，按年息百分之5計算之利息，有無理由？
　㈢按稱委任者，謂當事人約定，一方委託他方處理事務，他方
    允為處理之契約；委任人因受任人之請求，應預付處理委任
    事務之必要費用；當事人之任何一方，得隨時終止委任契約
    ，民法第528條、第545條、第549條第1項分別定有明文。而
    委任契約依同法第549條第1項規定，不論有無報酬，或有無
    正當理由，均得隨時終止（最高法院62年台上字第1536號判
    例參照）。經查：
　⒈本院參酌本件原告與賣方買賣系爭不動產時，斯時協助賣方
    處理買賣事宜之證人郭怡君於本院言詞辯論時到庭證述：「
    在107、108年間，因土地房屋的尾款沒有進來，所以買賣停
    擺，我才開始介入，約109年初，嘉誠公司找到我，說他可
    以幫我們完成合約買賣的關係，所以109年才會簽給嘉誠公
    司」等語，有言詞辯論筆錄在卷可按（見本院卷第214頁）
    ，經核上開證人證述與原告主張被告2公司於109年2、3月間
    向其表示可協助辦理上開貸款問題，並辦理系爭不動產之所
    有權移轉登記等情，其時間及事情經過均大致相符，足見原
    告主張其係委任被告2公司就系爭不動產買賣事宜，協助原
    告辦理貸款並處理買賣雙方系爭不動產所有權權利移轉等情
    ，並非無稽。又被告2公司既受原告委託處理上開事務，足
    認原告主張與被告成立委任關係，應堪採信。
　⒉而本件兩造間既屬委任關係，揆之上開規定，兩造之任一方
    自得隨時終止上開委任關係。經核原告於109年9月17日以新
    竹市○○街000號存證信函通知被告2公司終止兩造間之委任契
    約，被告2公司並於109年9月18日收受該紙存證信函，此有
    原告所提存證信函、國內各類掛號郵件執據、國內快捷/掛
    號/包裹查詢等資料附卷供參（見本院卷第24至36頁），並
    為被告所不爭執，堪認原告向被告2公司終止委任契約之意
    思表示，應屬有效，是兩造自109年9月18日起，即終止上開
    委任關係。
　⒊綜上，兩造間既屬於委任關係，揆之上開規定及說明，原告
    本得隨時終止兩造間之委任契約。又原告終止兩造間委任關
    係之意思表示既已合法送達被告2公司，是原告主張兩造間
    委任契約已合法終止乙情，應堪信採。
　㈣次按委任關係，因非可歸責於受任人之事由，於事務處理未
    完畢前已終止者，受任人得就其已處理之部分，請求報酬，
    此為民法第548條第2項所明定。復按無法律上之原因而受利
    益，致他人受損害者，應返還其利益；雖有法律上之原因，
    而其後已不存在者，亦同，民法第179條亦有明文。又契約
    經當事人終止後，當事人間之契約關係應向將來失去其效力
    ，如當事人之一方因終止契約而受有損害，而另一方當事人
    因此受有利益者，此項利益與所受損害間即有相當因果關係
    ，核與民法第179條後段所定之情形相當，因此，受有損害
    之一方當事人自得本於不當得利之法律關係，請求受有利益
    之另一方當事人返還不當得利及不當得利為金錢時之利息（
    最高法院88年度台上字第2970號判決要旨參照）。準此，依
    民法第548條第2項規定之反面解釋及上開最高法院判決之意
    旨，若委任契約於受任人事務處理未完畢前已終止者，其就
    未處理部分，自無對價即報酬請求權可言，若該部分已預先
    收取報酬者，亦因契約終止而失其法律上之原因，自應依不
    當得利之法則，返還委任人。經查：
　⒈依原告提出玉山銀行存款回條之記載：「109/05/13…貸 0000
    -000-000000 嘉誠房地產股份有限公司 TWD $500,000.00」
    等文字（見本院卷第17頁），並參酌證人郭怡君到庭證稱：
    「因嘉誠公司說可以幫忙完成之後的動作…但是要給付水土
    保持的費用壹佰萬元，買賣雙方一人一半」、「我們給付50
    萬元，買方（即原告）給付50萬元。沈萬山當初跟我說，要
    先給付水土保持費用，才能協助原告去貸款」等語，有言詞
    辯論筆錄在卷可按（見本院卷第215、219頁），經核證人所
    述被告嘉誠公司要求支付水土保持費用之金額與上開存款回
    條所載之金額相符，足見原告主張其曾於109年5月13日，以
    現金存入之方式存款500,000元至被告嘉誠公司之帳戶，用
    於給付被告嘉誠公司所稱為辦理系爭土地水土保持以利申請
    貸款之費用，洵屬有據，堪予認定。
　⒉又原告簽發如附表所示支票，其發票人、付款人、發票日及
    票面金額等記載均如附表所示，有上開支票影本在卷可憑（
    見本院卷第18頁）。並參酌兩造曾以通訊軟體LINE（下稱LI
    NE）進行聯絡，其中被告法定代理人沈萬山於109年7月16日
    以LINE向原告陳稱：「支票抬頭萬富錦股份有限公司」、「
    總設計金額為380萬元整。（如報價單）定金支票金額由你
    們自行決定。優惠47萬金額是否由賣方承擔由賣方自己決定
    」、「支票開好了麻煩您通知我們，我會請翁進發先生過去
    您的公司收取」等語，嗣原告於109年7月17日傳送如附表所
    示支票之照片後，沈萬山並於109年7月18日就原告傳送之如
    附表所示支票之照片回覆稱：「本張支票作為支付萬富錦股
    份有限公司作為確認工程設計費用，到期日為2020/9/30」
    等語，復於109年7月24日後向原告陳稱：「已經通知郭宜君
    收到你的9/30支票」，有兩造提出LINE訊息紀錄在卷可按（
    見本院卷第20、22、72頁）。經核原告傳送之照片與原告提
    出如附表所示支票影本外觀及內容一致，且沈萬山陳稱其收
    受之支票到期日均與如附表所示支票相符，並陳稱該支票係
    用於確認工程設計費用等情，亦見原告主張其交付如附表所
    示支票予沈萬山，係作為委託被告萬富錦公司所稱為辦理建
    築設計規劃以利融資之費用，亦非無據，堪信為真。
　⒊據此，被告2公司因受原告委任辦理系爭不動產貸款事宜，其
    中被告萬富錦公司已收取如附表所示支票1紙、被告嘉誠公
    司則收取原告給付500,000元款項。然系爭不動產迄今尚未
    辦理所有權移轉登記予原告，為兩造所不爭執，前已敘明。
    復參酌證人郭怡君到庭時亦證稱：「（法官問：與原告間的
    買賣後續有無順利完成？）完全沒有，沒有下文。我有去追
    ，嘉誠公司跟我說水土保持費收了，但買方的建築設計費20
    0萬元還是300萬元沒有給他們，所以嘉誠公司就一直沒有做
    水土保持這件事情。直到這次買方對嘉誠公司提告之後，大
    約在109 年12月初，嘉誠公司的人有跟我聯絡，跟我說叫我
    要將寶山上面的房屋拆掉，他們要做水土保持，但從我109
    年5月給付50萬元到12月，已經隔了六、七個月，嘉誠公司
    都沒有動作」等語，此亦有言詞辯論筆錄在卷可按（見本院
    卷第215至216頁）。是本院綜參上開兩造不爭執之事實及證
    人之證述，可知被告嘉誠公司迄今尚未依兩造委託之約定辦
    理系爭土地之水土保持作業及辦理系爭不動產所有權移轉登
    記。且被告法定代理人亦於本院言詞辯論期日當庭自陳：「
    原告並沒有完成買賣過戶，我們沒有辦法依照他（即原告）
    的委託做簡易水保的工程，做在別人的土地上面」、「原告
    遲遲不願意給付土地買賣價金，所以我們就沒有辦法進行後
    續的設計工程等細項」等語，有言詞辯論筆錄在卷足憑（見
    本院卷第162至163頁）。是本院綜合上開不爭執事項及被告
    、證人之陳述以觀，足見被告自收受系爭不動產買賣雙方之
    委任及渠等給付之款項後，迄今均尚未完成辦理系爭土地水
    土保持、建築設計及系爭不動產所有權移轉登記等事項，是
    原告主張其委任被告2公司後，被告2公司迄今均未處理任何
    受委託之事項等情，洵屬有據，足以採信。　
　⒋至被告辯稱本件須先由原告給付系爭不動產買賣尾款並辦理
    所有權移轉登記後，被告2公司始能辦理水土保持及建築設
    計等事項云云。惟據證人郭怡君另證稱：「買方（即原告）
    尾款給付不出來，當初是說不能貸款，我們將這些問題跟嘉
    誠公司說，嘉誠公司說要先做水土保持以及建築設計規劃之
    後，等領取牌照後，買方才可以做貸款的動作，完成買賣合
    約，所以我們才去支付這筆費用」、「（如附表所示）支票
    的性質，就是嘉誠公司跟我們說要完成水土保持才能完成合
    約買賣，所以我們才會願意支付這筆費用，結果什麼都沒有
    做」、「沈萬山當初跟我說，要先給付水土保持費用，才能
    協助原告去貸款，是否要貸款出來，才能給付尾款，以及過
    戶移轉」等語，有言詞辯論筆錄在卷可按（見本院卷第215
    、217、219頁），再參以被告萬富錦公司法定代理人沈萬山
    於LINE與原告聯絡過程中亦就附表所示支票係作為建築設計
    工程費用，請原告就總設計金額之報價儘速回覆，方有利後
    續買賣程序移轉登記之進行等節詳為勾稽（見本院卷第20頁
    ），可知本件就原告委任被告2公司處理事務之順序，本係
    先由被告嘉誠公司申請水土保持，被告萬富錦公司並應提出
    建築設計之規劃，以協助原告辦理貸款，嗣原告取得貸款後
    ，始具資金足以給付賣方購買系爭不動產之尾款，其後再辦
    理系爭不動產所有權移轉登記等事項。足見被告上開所辯，
    顯係倒果為因，將其受原告委任應優先辦理之事項，諉稱為
    可歸責於原告致其不能處理後續事務之事由，則被告上開所
    辯，顯屬無據，不足採信。
　⒌據此，被告既未處理任何其受委任之事務，已如前述，是依
    上開規定，兩造委任契約終止後，被告自無請求報酬及費用
    之權利，其雖預先收受有委任報酬及費用，當雙方契約終止
    後，由於法律關係其後已不存在，被告已失去繼續保有報酬
    及費用之契約依據，自應依民法第179條後段之規定，返還
    其已受領之報酬及費用予原告。又原告於兩造委任關係存續
    中已給付被告萬富錦公司如附表所示之支票，並給付被告嘉
    誠公司500,000元，嗣後原告復於109年9月17日以前揭存證
    信函終止兩造間之委任關係，前已敘明。是原告依民法第17
    9條後段規定，請求被告萬富錦公司將如附表所示支票返還
    原告，如不能返還前開支票時應給付原告333萬元；另請求
    被告嘉誠公司給付原告500,000元，及自兩造委任關係終止
    翌日即109年9月19日起至清償日止，按年息百分之5計算之
    利息，洵屬有據，應予准許。
　㈤綜上，原告主張終止委任契約，並依民法第179條後段之規定
    ，請求被告萬富錦公司將如附表所示支票返還原告，如不能
    返還前開支票時應給付原告333萬元；另請求被告嘉誠公司
    給付原告500,000元，及自兩造委任關係終止翌日即109年9
    月19日起至清償日止，按年息百分之5計算之利息，為有理
    由，應予准許。
　㈥另本件原告依民法第263條準用第259條、第767條第1項前段
    及民法第179條後段所為之請求權基礎，係基於解除契約後
    之回復原狀請求權，及終止契約後所生所有物返還請求權及
    不當得利返還請求權，本院擇一為原告勝訴判決即可。準此
    ，本院既依委任契約終止後之不當得利返還請求權法律關係
    准予對被告之請求，即無庸再審酌其他請求權基礎，附此敘
    明。
四、綜上所述，原告依民法第179條後段規定，請求㈠被告萬富錦
    公司將如附表所示支票返還原告，如不能返還前開支票時應
    給付原告333萬元；㈡請求被告嘉誠公司給付原告500,000元
    ，及自109年9月19日起至清償日止，按年息百分之5計算之
    利息，為有理由，應予准許。
五、原告陳明願供擔保，聲請宣告假執行，經核無不合，爰酌定
    相當之擔保金額准許之。
六、本件事證已臻明確，兩造其餘攻擊防禦方法及證據，經審酌
    後核與判決之結果不生影響，爰不一一論列，併此敘明。 
七、據上論結，本件原告之訴為有理由，依民事訴訟法第78條、
    第390條第2項，判決如主文。
中　　華　　民　　國　　110 　年　　5 　　月　　14　　日
                  民事第一庭    法  官　蔡欣怡
以上正本係照原本作成。　　　　　　　　　
如對本判決上訴，須於判決送達後20日內向本院提出上訴狀。
如委任律師提起上訴者，應一併繳納上訴審裁判費。
中　　華　　民　　國　　110 　年　　5 　　月　　14　　日
                                書記官  謝國聖
附表：       編號 發票人 付款人 發票日 票面金額（新臺幣） 支票號碼 備考 001 永旗系統科技股份有限公司 臺灣銀行新竹分行 109年9月30日 3,330,000元 AN0000000 受款人為萬富錦股份有限公司